臺灣士林地方法院刑事判決　　　　　　 95年度交易字第319號
公　訴　人　臺灣士林地方法院檢察署檢察官
被　　　告　乙○○
上列被告因過失傷害案件，經檢察官聲請以簡易判決處刑（95年
度偵字第365 號），本院士林簡易庭認不宜逕以簡易判決處刑（
95年度士交簡字第600 號），簽移本院刑事庭改依通常程序審理
，本院判決如下：
    主  文
乙○○從事業務之人，因業務上之過失傷害人，處有期徒刑陸月
，如易科罰金以銀元佰元即新臺幣玖佰元折算壹日。
    事  實
一、乙○○係大有巴士股份有限公司司機，平日以駕駛營業大客
    車載送乘客為業，係從事駕駛業務之人，其於民國94年9 月
    8 日下午3 時10分許，駕駛車號AH─470 號營業大客車沿臺
    北市○○區○○路東往西方向行駛，行經前開同德路、成福
    路口欲左轉進入成福路時，原應注意車前狀況並隨時採取必
    要之安全措施，且汽車行近行人穿越道前，應減速慢行，遇
    有行人穿越時，無論有無交通警察指揮或號誌指示，均應暫
    停讓行人先行通過，且按當時狀況天候晴、日間有自然光線
    、視距良好無障礙物，並無不能注意之情形，適甲○○當時
    徒步沿上開成福路行人穿越道1 公尺左右之處，由西往東方
    向行走，欲穿越成福路，乙○○竟疏未注意而貿然左轉而以
    右前車角擦撞甲○○，致甲○○當場倒地受有右側頭皮裂傷
    3 公分、顏面部擦傷3 ×4 公分、左側硬腦膜下出血、腦內
    出血、蜘蛛網膜下腔出血等傷害，經警據報前往處理，乙○
    ○在場表明肇事者身分並接受調查，始悉上情。
二、案經乙○○自首及被害人甲○○之配偶丙○○訴由臺北市政
    府警察局南港分局報告臺灣士林地方法院檢察署檢察官聲請
    以簡易判決處刑，本院士林簡易庭認不宜逕以簡易判決處刑
    ，簽移本院刑事庭改依通常程序審理。
    理  由
壹、程序方面：按「除前三條之情形外，下列文書亦得為證據：
    一、除顯有不可信之情況外，公務員職務上製作之紀錄文書
    、證明文書。二、除顯有不可信之情況外，從事業務之人於
    業務上或通常業務過程所須製作之紀錄文書、證明文書。三
    、除前二款之情形外，其他於可信之特別情況下所製作之文
    書」，刑事訴訟法第159 條之4 有明文規定；又「刑事訴訟
    法第一百五十九條之四對於具有高度特別可信之文書如公務
    文書等，在兼具公示性、例行性或機械性、良心性及制裁性
    等原則下，雖屬傳聞證據，例外容許作為證據使用。因此，
    採取容許特信性文書作為證據，應注意該文書之製作，是否
    係於例行性的公務或業務過程中，基於觀察或發現而當場或
    即時記載之特徵」，最高法院94年度台上字第1361號判決可
    資參照。經查，卷附之道路交通事故現場圖、調查報告表(一)
    、(二)、道路交通事故談話紀錄表、現場照片22幀、臺北市立
    聯合醫院仁愛院區驗傷診斷書（臺灣士林地方法院檢察署95
    年度偵字第365 號卷【下稱：第365 號卷】第7 頁）、診斷
    證明書（第365 號卷第62頁）、臺北市立聯合醫院95年6 月
    21 日 北市醫仁字第09531747700 號函暨檢附之被害人甲○
    ○病歷資料（附本院卷）、臺北市立聯合醫院95年6 月29日
    及95 年8月15日函（附本院卷）、臺北市政府警察局南港分
    局95 年7月10日北市警南分刑字第09531475100 號函檢附之
    行車紀錄器行車資料1 份（附本院卷），分別為公務員職務
    上製作之紀錄文書、從事業務之人於業務上或通常業務過程
    所須製作之紀錄文書、證明文書，依其做成之具體情形，均
    具製作人於公務或業務過程中，基於觀察或發現而當場或即
    時記載之特徵，揆之前引最高法院判決意旨，自得採為證據
    ；況上開證據資料，亦均未經當事人於言詞辯論終結前聲明
    異議，依首揭刑事訴訟法第159 條之5 第2 項規定，亦得採
    為證據，自均具證據能力。
貳、實體方面：
一、訊據被告乙○○已就其平日以駕駛營業大客車載送乘客為業
    ，暨於前揭時、地肇事致甲○○當場倒地，造成甲○○受有
    右側頭皮裂傷3 公分、顏面部擦傷3 ×4 公分、左側硬腦膜
    下出血、腦內出血、蜘蛛網膜下腔出血等傷害等情坦承不諱
    ，復有道路交通事故調查報告表(一)、(二)、道路交通事故談話
    紀錄表、現場照片22幀、臺北市立聯合醫院仁愛院區驗傷診
    斷書（第365 號卷第7 頁）、診斷證明書（第365 號卷第62
    頁）各1 份在卷可稽，堪認被告自白與事實相符，可以採信
    。
二、按汽車行駛時，駕駛人應注意車前狀況及兩車併行之間隔，
    並隨時採取必要之安全措施；又汽車行近行人穿越道前，應
    減速慢行，遇有行人穿越時，無論有無交通警察指揮或號誌
    指示，均應暫停讓行人先行通過，道路交通安全規則第94條
    第3 項、第103 條分別定有明文，其中所謂「汽車行近行人
    穿越道前，應減速慢行，暫停讓行人先行通過」之注意義務
    ，依上開條文之規範意旨及文義解釋，自不得以行人並未走
    在行人穿越道上，執為免除注意義務之事由。經查，被告肇
    事時當時天候晴、日間有自然光線、視距良好無障礙物，並
    無不能注意之情事，有道路交通事故調查報告表(一)、(二)在卷
    可稽，且亦據被告坦承當時是因注意力全部集中在車輛左後
    視鏡，疏未注意右前車角處有行人正在行人穿越道附近穿越
    路口（參照本院96年1 月4 日審判筆錄第11頁），竟疏未注
    意車前狀況並隨時採取必要之安全措施，且行近行人穿越道
    ，又疏未注意行人，致擦撞甲○○倒地，造成甲○○受有右
    側頭皮裂傷3 公分、顏面部擦傷3 ×4 公分、左側硬腦膜下
    出血、腦內出血、蜘蛛網膜下腔出血等傷害，則被告顯有過
    失，且被告之過失與被害人甲○○所受之上開傷害之間，確
    具因果關係至明。
三、再按刑法第10條第4 項第6 款所謂其他於身體或健康有重大
    不治或難治之傷害，係指傷害重大，且不能治療或難於治療
    者而言（最高法院29年上字第685 號判例意旨參照），而所
    謂「重大不治」係指終身不能恢復之謂，「難治」謂難於治
    療而言。被害人甲○○因遭被告駕駛之營業用大客車擦撞倒
    地，直接受有右側頭皮裂傷3 公分、顏面部擦傷3 ×4 公分
    、左側硬腦膜下出血、腦內出血、蜘蛛網膜下腔出血等傷害
    ，最近一次係於95年6 月19日回診，恢復情形良好，並無重
    大不治或難治之情形，且可自理生活，無語言溝通障礙，亦
    無肢體無力之情形，有臺北市立聯合醫院仁愛院區95年8 月
    15日北市醫事字第09531779600 號函在卷可稽（附本院卷）
    ，則甲○○所受上開傷害，尚不該當刑法第10條第4 項各款
    情形之「重傷害」要件，亦堪認定。
四、至被害人甲○○在被告肇事後，生育能力已受減損，不宜懷
    孕等情，有臺北市立聯合醫院95年1 月21日診斷證明書1 紙
    （參見第365 號卷第62頁）在卷可憑，告訴人復據此堅稱被
    告應負過失致重傷之責，自應究明被告之過失是否致被害人
    甲○○受有刑法第10條第4 項第5 款所指「毀敗或嚴重減損
    生殖之機能」之重傷害，而該當刑法第284 條第2 項後段之
    構成要件。按刑法上之過失，係指行為人按其情節應注意，
    並能注意而不注意者，或行為人對於構成要件事實，雖預見
    其能發生而確信其不發生者而言，刑法第14條定有明文。是
    刑法上過失行為之成立，應以行為人對該過失行為所生之構
    成要件結果、因果歷程有客觀預見可能性及主觀預見可能性
    ，且行為人基於此預見之可能性而有違反客觀上之注意義務
    而致構成要件事實發生者，始足當之；另對構成要件事實之
    發生須與行為人之過失行為間，在客觀上有相當因果關係，
    始能令行為人負過失之責任。細究被害人甲○○生育能力減
    損之原因，係被告肇事致其硬腦膜上、下出血受傷送醫之後
    ，進行開顱手術，經醫師診斷出甲○○同時罹患心內膜炎，
    進而行主動脈瓣膜置換手術，並於術後以抗生素及抗凝血劑
    持續治療，因有必要長期服用有礙生育能力之抗凝血劑所致
    ，惟顱內手術併發心內膜炎之機率極低，分別有臺北市立聯
    合醫院95年1 月21日診斷證明書（第365 號卷第62頁）、臺
    北市立聯合醫院95年6 月29日北市醫仁字第095317 55900號
    函附卷可憑（附本院卷）。從而，被告之過失雖為導致被害
    人甲○○生育能力減損之條件之一，惟嗣後被害人甲○○因
    接受開顱手術併發心內膜炎，必須進行主動脈瓣膜置換手術
    ，並於術後以抗生素及抗凝血劑持續治療，因施用抗凝血劑
    本身具減損生育能力之效果之因果歷程，顯已脫離被告肇事
    時所能預見之範圍，應認被害人甲○○生育能力減損之結果
    不能歸責於被告，該結果與被告之過失間不具相當之因果關
    係，當不能責由被告就被害人甲○○生育能力減損之結果負
    過失致重傷罪之刑責，應予指明。
五、被告乙○○係大有巴士股份有限公司司機，平日以駕駛營業
    大客車載送乘客為業，係從事駕駛業務之人，已如前述，核
    其所為，係犯刑法第284 條第2 項前段之業務過失傷害罪。
    被告行為後，94年2 月2 日修正公布之刑法，於95年7 月1
    日施行，而刑法第2 條係規範行為後法律變更所生新舊法律
    比較適用之準據法，是刑法第2 條本身雖經修正，但該條文
    既屬適用法律之準據法，本身尚無比較新舊法之問題，應逕
    適用裁判時即修正後刑法第2 條規定，就涉及之刑罰法律變
    更而為比較，以決定適用之刑罰法律。經查：
  (一)按行為後法律有變更者，適用行為時之法律。但行為後之法
    律有利於行為人者，適用最有利於行為人之法律，修正後刑
    法第2 條第1 項定有明文。又比較時應就罪刑有關之共犯、
    未遂犯、想像競合犯、牽連犯、連續犯、結合犯，以及累犯
    加重、自首減輕暨其他法定加減（如身分加減）與加減例等
    一切規定，綜其全部罪刑之結果而為比較。再從刑附屬於主
    刑，除法律有特別規定者外，依主刑所適用之法律（最高法
    院95年第8 次刑事庭會議決議參照）。
  (二)罰金刑部分，刑法分則編各罪所定罰金刑之貨幣單位原為銀
    元，修正前刑法第33條第5 款規定：「罰金：1 元（銀元）
    以上。」，而依罰金罰鍰提高標準條例規定，就72年6 月26
    日前修正之刑法部分條文罰金數額提高2 至10倍，其後修正
    者則不提高倍數，並依現行法規所定貨幣單位折算新臺幣條
    例規定，以銀元1 元折算新臺幣3 元；修正後刑法第33條第
    5 款規定：「罰金：新臺幣1000元以上，以百元計算之。」
    ，刑法第33條第5 款所定罰金貨幣單位經修正為新臺幣後，
    刑法分則各罪所定罰金刑之貨幣單位亦應配合修正為新臺幣
    ，為使刑法分則編各罪所定罰金之最高數額與刑法修正前趨
    於一致，乃增訂刑法施行法第1 條之1 ：「中華民國94年1
    月7 日刑法修正施行後，刑法分則編所定罰金之貨幣單位為
    新臺幣。94年1 月7 日刑法修正時，刑法分則編未修正之條
    文定有罰金者，自94年1 月7 日刑法修正施行後，就其所定
    數額提高為30倍。但72年6 月26日至94年1 月7 日新增或修
    正之條文，就其所定數額提高為3 倍。」；從而，刑法分則
    編各罪所定罰金刑之最高數額，於上開規定修正後並無不同
    ，惟修正後刑法第33第5 款所定罰金刑最低數額，較之修正
    前提高，自以修正前刑法第33條第5 款規定，較有利於被告
    。
  (三)自首規定部分，修正前刑法第62條係規定：「對於未發覺之
    罪自首而受裁判者，得減輕其刑。但有特別規定者，依其規
    定」，而修正後之刑法第62條則規定：「對於未發覺之罪自
    首而受裁判者，得減輕其刑。但有特別規定者，依其規定」
    ，顯然修正前被告自首者，乃採必減主義，而修正後則採得
    減主義，顯然修正前必減之規定，對被告較為有利。
  (四)綜合上述各條文修正前、後之比較，可知依修正後之規定，
    法定罰金刑下限較高，且依修正前之規定，被告自首乃係必
    減輕其刑，揆諸前揭最高法院決議及修正後刑法第2 條第1
    項規定之「從舊、從輕」原則，比較新舊法之規定結果，修
    正後之規定並非較有利於被告，依修正後刑法第2 條第1 項
    前段規定，自應整體適用行為時即修正前之刑法規定處斷。
六、被告於有偵查犯罪職權公務員即據報到場處理之臺北市政府
    警察局南港分局交通分隊員警林萬慶發覺其犯罪嫌疑人之身
    分前，主動向到場員警林萬慶表明自己為肇事人，並報明姓
    名，有臺北市○○○○○道路交通事故肇事人自首情形紀錄
    表1 紙附卷可憑（參見第365 號卷第38頁），復據證人林萬
    慶到庭結證在卷（參見本院96年1 月4 日審判筆錄第5 頁）
    ，即應依修正前刑法第62條前段規定減輕其刑。
七、另按「汽車駕駛人，無駕駛執照駕車、酒醉駕車、吸食毒品
    或迷幻藥駕車、行駛人行道或行經行人穿越道不依規定讓行
    人優先通行，因而致人受傷或死亡，依法應負刑事責任者，
    加重其刑至二分之一」，道路交通管理處罰條例第86條第1
    項定有明文。本件被告肇事地點既在臺北市○○區○○路、
    成福路口，被害人倒地位置亦接近行人穿越道，被告且自承
    被害人當時正欲穿越路口，其行近行人穿越道，遇有行人穿
    越，卻疏未注意車前狀況，未暫停讓行人先行通過之過失，
    自應究明被告是否合致上開加重條件。按道路交通管理處罰
    條例第86條第1 項之加重條件，旨在藉由刑罰之一般預防效
    果，賦予行人穿越道之絕對優先路權。惟依前引法條之文義
    ，該加重條件僅在行人依規定行走行人穿越道時，始有適用
    ，倘行人僅在行人穿越道附近，而非行走行人穿越道穿越路
    口，即與構成要件不合。經查：
  (一)被告肇事時，被害人之位置是否確在行人穿越道上之待證事
    實，除據被告陳稱被害人當時係在行人穿越道附近等語（95
    年1 月18日偵訊筆錄，參見第365 號卷第56頁）外，參憑被
    害人甲○○遭撞擊後，頭部著地在路面上形成之血跡位置，
    距行人穿越道達4.4 公尺，有現場照片3 幀及道路交通事故
    現場圖1 紙在卷可參（分別參見第365 號卷第44頁下方及第
    45頁照片、第33頁），扣除被害人身高約1.6 公尺後，推算
    其立足點仍距行人穿越道約2.8 公尺，距行人穿越道非無相
    當之距離；而依被告自承其肇事後所見被害人拖鞋位置，亦
    距行人穿越道約1 公尺左右（95年1 月18日偵訊筆錄，參見
    第365 號卷第56頁），則被害人遭撞擊之時，其位置是否確
    在行人穿越道上，並非無疑。
  (二)公訴人固執被害人甲○○所受傷勢不僅一處，除頭部外傷外
    ，尚包括四肢受傷及上腸胃出血；且其身體左側受力，卻以
    頭部左側著地、右側耳道出血等情，推論被害人當時應是遭
    被告駕駛之營業大客車撞擊後，身體向右側飛離道路，有以
    致之；又被害人身高160 公分，參以被告陳稱肇事後，被害
    人甲○○之拖鞋約距行人穿越道1 公尺等節，論稱被害人甲
    ○○遭被告撞擊之處應在行人穿越道範圍之內，認有道路交
    通管理處罰條例第86條第1 項規定之適用云云。惟查，被告
    駕駛之營業用大客車肇事前正進行左轉彎之動作，且其車速
    均未逾時速20公里，有臺北市政府警察局南港分局95年7 月
    10日北市警南分刑字第09531475100 號函檢附之行車紀錄器
    行車資料1 份在卷可憑（附本院卷），如此行車速度尚不致
    產生足夠動能將被害人撞離行人穿越道達2.8 公尺之遙。又
    被害人傷勢固不僅一處，身體左側受力，卻以頭部左側著地
    乙節，亦僅能證明被害人遭被告撞及倒地前，身體確曾失去
    平衡，甚或旋轉產生位移，惟亦尚不足以推認被害人甲○○
    原係在行人穿越道上行走之待證事實。
  (三)況除上開間接事證外，卷內已查無其他證據可以證明被害人
    遭撞擊時所在位置，此亦據證人林萬慶證稱：「（問：上開
    公車與被害人甲○○碰撞的位置是在何處？）沒有撞擊點，
    所以我們也沒有辦法知道，只有靠當事人之陳述」、「（問
    ：現場有無公車或是被害人的散落物？）都沒有」、「（問
    ：你到現場時，有無發現被害人所穿的拖鞋？）沒有」、「
    （問：可否判斷被害人是行走在行人穿越道，被肇事公車撞
    到後，然後彈落到行人穿越道4 公尺外？）沒有辦法判斷」
    （參見本院96年1 月4 日審判筆錄第3 頁至第4 頁）；而被
    害人甲○○因頭部受傷，又已對事發經過不復記憶，亦無從
    藉傳訊其到庭釐清此一待證事實（參見告訴人丙○○94年12
    月1 日警詢筆錄，第365 號卷第9 頁），則依罪疑惟輕之證
    據法則，此一事證不明之不利益，自不能歸由被告承擔，而
    應為有利被告之認定。
  (四)綜上，只能認定被害人甲○○並非在行人穿越道上遭被告撞
    及倒地，即不能依道路交通管理處罰條例第86條第1 項加重
    其刑。
八、爰審酌被告前於85年間曾因犯偽造有價證券罪，經臺灣臺北
    地方法院以85年度訴字第2267號判決處有期徒刑1 年10月，
    緩刑4 年，緩刑期滿未經撤銷；嗣又於89年間因賭博罪，經
    臺灣臺北地方法院以89年度易字第33號判決處罰金銀元2,00
    0 元，素行尚可，有臺灣高等法院被告前案紀錄表在卷可稽
    ，其因行駕車近行人穿越道，未注意車前狀況，暫停讓行人
    先行，反而貿然左轉，致撞擊被害人甲○○倒地成傷，被害
    人甲○○受傷程度非輕，其過失程度甚深，惟念其犯後業已
    坦承犯行，態度尚佳，迄未與被害人達成和解，填補其所受
    損害等一切情狀，量處如主文所示之刑，以資懲儆。又查，
    被告行為後，前於94年2 月2 日修正公佈之刑法第41條亦於
    95 年7月1 日施行。修正前刑法第41條第1 項前段規定：「
    犯最重本刑為五年以下有期徒刑以下之刑之罪，而受六個月
    以下有期徒刑或拘役之宣告，因身體、教育、職業、家庭之
    關係或其他正當事由，執行顯有困難者，得以一元以上三元
    以下折算一日，易科罰金」；又修正前罰金罰鍰提高標準條
    例第2 條（於95年7 月1 日修正刪除）規定，就其原定數額
    提高為100 倍折算1 日，則被告行為時之易科罰金折算標準
    ，最高得以銀元300 元折算1 日，經折算為新臺幣後，應以
    新臺幣900 元折算為1 日。惟修正後之刑法第41條第1 項前
    段則規定：「犯最重本刑為五年以下有期徒刑以下之刑之罪
    ，而受六個月以下有期徒刑或拘役之宣告者，得以新臺幣一
    千元、二千元或三千元折算一日，易科罰金。」比較修正前
    後之易科罰金折算標準，以修正前之規定，較有利於被告，
    則應依修正後刑法第2 條第1 項前段，適用修正前刑法第41
    條第1 項前段規定，諭知易科罰金之折算標準。
據上論斷，應依刑事訴訟法第299 條第1 項前段，刑法第2 條第
1 項、第284 條第2 項前段，修正前刑法第62條前段、修正前刑
法第41條第1 項，刑法施行法第1 條之1 ，修正刪除前罰金罰鍰
提高標準條例第2 條，判決如主文。
本案經檢察官洪三到庭執行職務。
中　　華　　民　　國　　96　　年　　1 　　月　　29　　日
                  刑事第六庭審判長法  官  李育仁
                                  法  官  姜麗香
                                  法  官  許辰舟
以上正本證明與原本無異。
如不服本判決應於判決送達後10日內向本院提出上訴狀。
                                  書記官  洪忠改
中　　華　　民　　國　　96　　年　　1 　　月　　29　　日
附錄本案論罪科刑之法條：
中華民國刑法第284條第1 項前段
（過失傷害罪）
因過失傷害人者，處 6 月以下有期徒刑、拘役或 5 百元以下罰
金，致重傷者，處1 年以下有期徒刑、拘役或5 百元以下罰金。
中華民國刑法第284 條第2 項前段
從事業務之人，因業務上之過失傷害人者，處1 年以下有期徒刑
、拘役或1 千元以下罰金，致重傷者，處3 年以下有期徒刑、拘
役或2 千元以下罰金。
